【裁判字號】    99,訴,1391
【裁判日期】    991231
【裁判案由】    塗銷抵押權登記
【裁判全文】
臺灣臺南地方法院民事判決              99年度訴字第1391號
原      告  郭蔡金鳳
訴訟代理人  藍慶道律師
被      告  黃西庚
訴訟代理人  黃輝男
被      告  陳許素惠
上列當事人間請求塗銷抵押權登記事件，本院於民國99年12月
月21日言詞辯論終結，判決如下：
    主  文
被告黃西庚應將原告所有坐落台南縣仁德鄉○○段五八一地號、
五八二地號及同鄉○○段六七三地號，權利範圍為二十四分之七
，由台南縣歸仁地政事務所於民國七十二年十月四日以歸德字第
○○四○五八號登記，存續期間自民國七十二年九月三十日至民
國七十三年九月三十日，設定金額新台幣陸拾萬元之抵押權登記
予以塗銷。
被告陳許素慧應將原告所有坐落台南縣仁德鄉○○段五八一地號
、五八二地號及同鄉○○段六七三地號，權利範圍為二十四分之
七，由台南縣歸仁地政事務所於民國七十二年十一月十四日以歸
德字第○○四四七二號登記，存續期間自民國七十二年十一月十
日至民國七十三年二月十日，設定金額新台幣貳拾萬元之抵押權
登記予以塗銷。
訴訟費用新台幣捌仟柒佰元由被告負擔。
    事實及理由
壹、程序事項:
    本件被告陳許素惠未於言詞辯論期日到場，核無民事訴訟法
    第386條所列各款情形，爰依原告之聲請，由其一造辯論而
    為判決。
貳、實體事項:
一、原告主張:原告於72年間將其所有坐落台南縣仁德鄉○○段
    五八一地號、五八二地號及同鄉○○段六七三地號，權利範
    圍為二十四分之七之土地（下稱系爭土地），設定清償日期
    為73年9月30日，存續期間自72年9月30日至73年9月30日，
    新台幣（下同）80萬元之抵押權（下稱系爭A抵押權）予被
    告黃西庚，並於72年10月4日辦竣抵押權設定登記，嗣原告
    又將上開三筆土地，設定清償日期為73年2月10日，存續期
    間自72年11月10日至73年2月10日，20萬元之抵押權（下稱
    系爭B抵押權）予被告陳許素惠，惟清償期限屆至，迄今均
    已於法定15年之請求權時效，被告二人縱有債權，亦已因罹
    於時效而消滅，並被告於消滅時效完成後，5年之內亦無實
    行其抵押權，其抵押權業已消滅，爰依民法第880條、第767
    條中段規定，提起本件訴訟，並聲明:（一）被告黃西庚應
    將原告所有坐落台南縣仁德鄉○○段五八一地號、五八二地
    號及同鄉○○段六七三地號，權利範圍為二十四分之七，由
    台南縣歸仁地政事務所於72年10月4日以歸德字第００四０
    五八號登記，存續期間自七十二年九月三十日至七十三年九
    月三十日，設定金額60萬元之抵押權登記予以塗銷。（二）
    被告陳許素慧應將原告所有坐落台南縣仁德鄉○○段五八一
    地號、五八二地號及同鄉○○段六七三地號，權利範圍為二
    十四分之七，由台南縣歸仁地政事務所於七十二年十一月十
    四日以歸德字第○○四四七二號豋記，存續期間自七十二年
    十一月十日至七十三年二月十日，設定金額20萬元之抵押權
    登記予以塗銷。
二、被告陳許素惠未於言詞辯論期日到場，亦未提出書狀作何聲
    明或陳述。
三、被告黃西庚則以:曾向原告追償該筆債務，但因原告避不見
    面，所以找不到原告本人追償等語，以資抗辯。
四、得心證之理由:
（一）本件原告主張為系爭土地之所有權人，又系爭A、B抵押權
      記載清償日期分別為73年9月30日及73年2月10日等情，業
      據其提出土地登記簿謄本為證，核屬相符，且為被告所不
      爭，自堪信為真實。
（二）按「消滅時效，自請求權可行使時起算。」、「請求權，
      因十五年間不行使而消滅。但法律所定期間較短者，依其
      規定。」、「以抵押權擔保之債權，其請求權已因時效消
      滅，如抵押權人於消滅時效完成後，五年間不實行抵押權
      者，其抵押權消滅。」、「所有人對於無權占有或侵奪其
      所有物者，得請求返還之。對於妨害其所有權者，得請求
      除去之。有妨害其所有權之虞者，得請求防止之。」民法
      第128條前段、第125條、第880條及第767條分別訂有明文
      。經查:被告黃西庚、陳許素惠對原告如確有債權存在，
      則其債權請求權應分別自清償日起即可行使，亦即:
  １、被告黃西庚對系爭A抵押權所擔保之債權請求權之消滅時
      效，自73年10月1日起算，至88年9月30日已因15年未行使
      而罹於時效消滅。系爭A抵押權自88年10月1日起算5年即
      至93年10月1日因除斥期間經過而消滅。
  ２、被告陳許素惠對系爭B抵押權所擔保之債權請求權之消滅時
      效，自73年2月11日起算，至88年2月10日因15年未行使而
      罹於時效消滅。系爭B抵押權自88年2月11日起算5年即至
      93 年2月11日因除斥期間經過而消滅。
（三）按「當事人主張有利於己之事實者，就其事實有舉證之責
      任。」民事訴訟法第277條前段定有明文，則債權人是否
      曾行使其債權請求權等積極事實，自應由債權人負證明之
      責。又按「當事人對於他造主張之事實，已於相當時期受
      合法之通知，而於言詞辯論期日不到場，亦未提出準備書
      狀爭執者，準用第一項之規定。」、「當事人對於他造主
      張之事實，於言詞辯論時不爭執者，視同自認。」民事訴
      訟法第280條第3項、第1項定有明文。
  １、查被告黃西庚、陳許素惠二人迄今對於系爭債權並未曾有
      民事起訴或強制執行之請求，亦未實行系爭抵押權，此有
      台灣台南地方法院99年9月24日南院龍文字第0990001490
      號函及99年10月11日南院龍文字第0990001577號函（見本
      卷第16頁）在卷可稽。
  ２、被告黃西庚雖抗辯其曾向原告追償該筆債務，惟依其所舉
      之證據，尚不足以證明此一事實，自難單憑被告黃西庚一
      人之說詞，而認該債權之時效有中斷之事由存在。
  ３、被告陳許素惠已於相當時期受合法之通知，而於言詞辯論
      期日不到場，亦未提出準備書狀爭執，依上開規定，對於
      原告所主張之事實，應視同自認，是自堪認原告所主張之
      事實為真實。
五、綜上，被告黃西庚所舉之證據，尚不足以證明其曾向原告追
    償或起訴請求清償債務；被告陳許素惠已於相當時期受合法
    之通知，而於言詞辯論期日不到場，亦未提出準備書狀爭執
    ，依民事訴訟法第280條第3項、第1項之規定，對於原告所
    主張之事實，應視同自認，則系爭A抵押權至93年10月1日、
    B抵押權至93年2月11日，均因逾5年之除斥期間未予實行而
    消滅，惟仍於土地登記簿上有記載之形式外觀，造成原告所
    有系爭土地之客觀交換價值，因系爭A、B抵押權登記之存在
    而有所影響，顯足以影響原告所有權之完整性，自屬妨害其
    所有權之情形，從而原告依民法第767條中段之規定，請求
    除去之，為有理由，應予准許。
六、訴訟費用負擔:按訴訟費用，由敗訴之當事人負擔，民事訴
    訟法第78條定有明文。本件訴訟費用額為8,700元（即一審
    裁判費），而原告之請求為有理由，爰依上開規定確定訴訟
    費用應由敗訴之被告負擔。
七、據上論結，原告之訴為有理由，依民事訴訟法第385條第1項
    前段、第78條、第85條第1項前段、第87條第1項判決如主文
    。
中    華    民    國    99    年    12    月    31    日
                       民事第二庭  法  官  田玉芬
以上正本係照原本作成
如對本判決上訴，須於判決送達後20日內向本院提出上訴狀
中    華    民    國    99    年    12    月    31    日
                                   書記官  劉紀君

司法院資訊處製作；財團法人民間司法改革基金會備份。
